【裁判字號】    99,消債更,25
【裁判日期】    990730
【裁判案由】    更生事件
【裁判全文】
臺灣板橋地方法院民事裁定           99年度消債更字第25號
聲  請  人  甲○○
上列當事人依消費者債務清理條例聲請更生，本院裁定如下：
    主  文
更生及保全處分之聲請均駁回。
聲請費用由聲請人負擔。
    理  由
一、按債務人不能清償債務或有不能清償之虞者，得依本條例所
    定更生或清算程序，清理其債務，消費者債務清理條例第3
    條定有明文。所謂「不能清償債務」，係指債務人欠缺清償
    能力，對於已屆清償期，且已受請求之債務之全部或主要部
    分，客觀上可預見其為一般且繼續的不能清償之財產狀態而
    言。而清償能力係由財產、信用、勞力三者構成，故雖無足
    夠財產，然如有良好之信用、優良之技術或持續不斷之勞力
    ，即屬有清償債務之可能。次按聲請更生，徵收聲請費新臺
    幣（下同）1,000 元；郵務送達費及法院人員之差旅費不另
    徵收。但所需費用超過應徵收之聲請費者，其超過部分，依
    實支數計算徵收；前項所需費用及進行更生或清算程序之必
    要費用，法院得酌定相當金額，定期命聲請人預納之，逾期
    未預納者，除別有規定外，法院得駁回更生或清算之聲請。
    聲請更生或清算不合程序或不備其他要件者，法院應以裁定
    駁回之，但其情形可以補正者，法院應定期間先命補正，消
    費者債務清理條例第6 條第1 項、第2 項、第3 項及第8 條
    分別定有明文。
二、本件聲請意旨略以：聲請人積欠金融機構債務共計1,774,66
    2 元，前曾向法院聲請更生程序，並經裁定開始更生程序在
    案，惟於更生程序進行中，經司法事務官告知聲請人為前配
    偶黃琪雁擔任保證人所生之從債務，因前配偶已對該債務做
    相關處理，該筆債務已與聲請人無涉，便要求聲請人再與銀
    行協商，聲請人為免延滯訴訟，有違訴訟經濟，遂撤回該案
    。嗣提出債權人清冊，以書面向最大債權金融機構即安泰商
    業銀行股份有限公司（下稱安泰銀行）請求共同協商債務清
    償方案，惟遭該行以不符合此機制申請資格為由，逕行開立
    前置協商退件通知函，致聲請人無法與無擔保各債權銀行取
    得債務清償協議，不能清償債務之情事甚明，又聲請人無擔
    保或無優先權之債務總額未逾1,200 萬元，復未經法院裁定
    開始清算程序或宣告破產，爰向本院聲請更生等語。
三、經查：
  (一)本件聲請人於消費者債務清理條例施行後，已提出債權人清
    冊，依同條例第151 條第1 項規定以書面向最大債權金融機
    構安泰銀行申請共同協商債務清償方案而遭資格不符退件一
    節，業據其提出安泰銀行民國98年10月27日前置協商退件通
    知函為證，並有安泰銀行99年3 月2 日之陳報狀在卷可參，
    是聲請人向本院聲請更生，自應綜合聲請人目前全部財產及
    收支狀況，審究其是否符合「不能清償債務或有不能清償之
    虞」之要件，方為適法。
  (二)經本院依職權向安泰商業銀行函查結果，聲請人曾於97年間
    向該行申請前置協商，經安泰銀行評估聲請人償債能力後，
    提出180 期，月繳7,198 元，年利率2 ％之方案，惟經聲請
    人以因姑姑自殺，須幫忙扶養其兩名子女為由，無法履行協
    商條件，要求該行提出更優惠之方案。然聲請人所稱其姑姑
    之該兩名之子女均已成年，又非其直系親屬，故該行未同意
    聲請人變更協商條件，致前置協商不成立，此有安泰銀行99
    年3 月2 日陳報狀及前置協商機制協議書各1 份附卷可稽。
    而觀諸聲請人之97年度綜合所得稅各類所得資料清單之記載
    （見本院卷所附安泰銀行99年3 月2 日陳報狀），聲請人申
    請協商時之97年度平均每月收入高達43,708元（524,498 ÷
    12=43,708 ），扣除每人每月最低生活費用10,792元後，尚
    餘32,916元可資利用，縱扣除其他扶養之必要費用後，仍有
    餘裕，是聲請人是否已盡最大誠意清理債務，實屬有疑。
  (三)次查本件聲請人具狀聲請更生及保全處分，雖已依法繳納聲
    請費1,000元，並提出財產及收入狀況說明書、債權人清冊
    、財政部高雄市國稅局財產歸屬資料清單、前置協商退件通
    知函、臺灣板橋地方法院96執字第67513號、97執字第25170
    號、97執字第11653號執行命令、財政部高雄市國稅局96、
    97 年度綜合所得稅各類所得資料清單、薪資轉帳存簿、薪
    資明細表、勞工保險被保險人投保資料表、水電費及其他電
    信等費用收據、房屋租賃契約書、身分證正反面、戶籍謄本
    等件影本為證。惟聲請人所檢附之上開資料，經核其內容仍
    未齊備，而有命其補正及命預納送達郵務費之必要，經本院
    於99年2 月6 日裁定命聲請人應於10日內予以補正，該裁定
    已於99年2 月10日送達，有本院上開裁定及送達證書在卷可
    稽。嗣經聲請人具狀以年假期間自99年2 月13日至99年2 月
    21日，故郵寄恐有滯延之可能為由，請求准予延長期限至99
    年2 月26日，然聲請人就本院前開命補正事項（包括郵務送
    達費4,080 元部分）迄今猶未補正，此有本院民事科查詢簡
    答表1 紙在卷為憑，則聲請人怠於配合法院進行前開各項程
    序，顯已違反協力義務，難認有債務清理之誠意。
  (四)復按消費者債務清理條例之立法目的，係為使不幸陷入經濟
    困境之人得以清理債務、重建生活，並在清理過程中能保有
    符合人性尊嚴之最低基本生活，而非維持債務人過去慣常之
    寬逸生活，是於評估債務人是否有不能清償或履行原協商方
    案是否顯有重大困難時，並非由聲請人任意主張其基本生活
    費用之數額，否則將造成揮霍無度以致清償能力降低，反而
    易使更生程序無從進行。查本件依聲請人所陳每月薪資約為
    36,782元，而聲請人既負債大於資產，本應較一般人更節約
    支出，節省開銷，故應以行政院主計處公布之98年度臺北縣
    每人每月最低生活費用為10,792元（包括食、衣、住、行等
    費用在內）計算聲請人之生活必要支出，始為合理。是以聲
    請人每月薪資36,782元，扣除每人每月最低生活費用10,792
    元後，尚餘22,754元可資利用，縱扣除父母及子女之扶養費
    13,385元（父母每月扶養費以98年度臺北縣每人每月最低生
    活費用÷扶養義務人×受撫養人數；父母扶養費計算式：10
    ,792÷3 ×2 人=7,195。子女扶養費計算式以98年度每人免
    稅額82,000元÷12月÷撫養義務人×受扶養人數；子女扶養
    費計算式：82,000÷12÷2 ×2=6,833 ；聲請人每月支出上
    開扶養費合計：7,195+6,833=14,028元，扶養義務人之人數
    見本院卷第5 頁聲請人所列明細），仍餘22,754元可供運用
    ，並已足支付安泰銀行所提出每月繳款7,198 元之還款方案
    ，自難認其有何不能清償債務或有不能清償之虞之情事，是
    其更生之聲請，自不符合消費者債務清理條例第3 條所定之
    要件。
四、綜上所述，本件聲請人經本院審酌後認無「不能清償債務或
    有不能清償之虞」情事存在，聲請人復未依本院裁定之內容
    予以補正，則其聲請本件更生，自不應准許，揆諸前開法律
    規定，聲請人本件更生之聲請，於法自有未合，應予駁回。
    而其更生之聲請既經駁回，保全處分之聲請自亦無准許之必
    要，併予駁回之，爰裁定如主文。
中    華    民    國    99    年    7     月    30    日
                  民事第二庭  法    官  張筱琪
以上正本係照原本作成
如不服本裁定，應於裁定送達後10日內，以書狀向本院提出抗告
，並繳納抗告費新台幣1,000 元
中    華    民    國    99    年    7     月    30    日
                              書 記 官  連思斐

司法院資訊處製作；財團法人民間司法改革基金會備份。
